【裁判字號】    97,台上,2349
【裁判日期】    970530
【裁判案由】    違反公職人員選舉罷免法
【裁判全文】
最高法院刑事判決            九十七年度台上字第二三四九號
上  訴  人  甲○○
選任辯護人  曾肇昌律師
            陳煥生律師
            黃金源律師
上列上訴人因違反公職人員選舉罷免法案件，不服台灣高等法院
中華民國九十七年一月三十一日第二審更審判決（九十六年度選
上更(一)字第二一號，起訴案號：台灣新竹地方法院檢察署九十五
年度選偵字第五號），提起上訴，本院判決如下：
    主  文
原判決撤銷，發回台灣高等法院。
    理  由
本件原判決認定上訴人甲○○為新竹縣關西鎮第十七屆鎮民代表
，並登記參選同鎮第十八屆第二選區鎮民代表，竟基於投票行賄
之故意，於民國九十五年五月十八日晚間九時三十分許，在其選
區內之同鎮湳湖十二號劉禎德住處，向有投票權之劉禎德，詢問
上址戶內有投票權之人數，因劉禎德誤認其姪女一人仍設籍上址
，而告以有投票權之人計有四人。甲○○即以每一有投票權之人
新台幣（下同）五百元之代價，將面額五百元紙鈔四張，共計二
千元，連同其競選宣傳單一張交付劉禎德，約使劉禎德及上址戶
內其他有投票權之人（即劉禎德、劉禎標、劉珍），於第十八
屆第二選區鎮民代表選舉，為投票予甲○○之一定行使。劉禎德
竟基於投票受賄之犯意，予以收受，並藏在口袋，而默示代劉禎
標、劉珍受領為投票權一定之行使。旋同選區另一候選人羅吉
添目睹甲○○離開劉禎德住處，認為可疑，隨即進入了解，並要
求劉禎德將上開五百元紙鈔四張交出，劉禎德乃自身上取出，由
羅吉添置入隨手取得之白色奠儀袋彌封，再交劉禎德按捺指印後
，報警處理等情。因而認第一審判決關於論處上訴人對於有投票
權之人，交付賄賂，而約其投票權為一定之行使罪刑部分，為無
不合，予以維持，駁回上訴人在第二審之上訴，固非無見。
惟查：(一)有罪判決書之事實一欄，為判斷其適用法令當否之準據
，應將法院依職權認定與論罪科刑有關之事實，諸凡犯罪之時間
、地點、方法、態樣，以及適用法律有關之事項，均應為詳實之
記載，然後於理由內逐一說明其憑以認定之證據，並使事實認定
與理由說明，互相適合，方為合法。倘若事實未有記載，而理由
加以說明，或事實已有記載，而理由未予說明，或事實認定與理
由說明，不相一致，或事實或理由欄內之記載，前後齟齬，或事
實認定與所採之證據不相適合，按諸刑事訴訟法第三百七十九條
第十四款規定，均為判決不載理由，或所載理由矛盾，其判決當
然違背法令。(1)九十六年十一月七日修正公布前公職人員選舉罷
免法（下稱選罷法）第九十條之一第一項（按即修正後選罷法第
九十九條第一項）之投票行賄罪，以對於有投票權之人，行求、
期約或交付賄賂或其他不正利益，而約其不行使投票權或為一定
之行使為構成要件。其行求、期約、交付係屬階段行為，於行求
階段，屬行賄者單方意思表示行為，不以相對人允諾為必要；於
交付階段，除行賄者有實行交付賄賂或不正利益之行為外，因對
於收受者，刑法第一百四十三條第一項有投票受賄罪之處罰規定
，二者乃必要共犯中之對向犯，以二個以上之行為者，彼此相互
對立之意思經合致而成立犯罪，雖不以收受者進而為一定投票權
之行使或不行使為必要，仍須於行賄人交付賄賂或其他不正利益
時，受交付之相對人對其受交付之目的已然認識而予收受，其交
付賄賂或其他不正利益之犯行始克成立。如行賄者與受賄者無此
意思合致或被拒絕時，則祇成立行求賄賂或不正利益罪。原判決
認定上訴人甲○○認為上址戶內有投票權之人為四人，而以每一
有投票權之人五百元之代價，將面額五百元紙鈔四張，共計二千
元，交付劉禎德，約使劉禎德及上址戶內其他有投票權之人（即
劉禎德、劉禎標、劉珍），於第十八屆第二選區鎮民代表選舉
，為投票予上訴人之一定行使。劉禎德竟基於投票受賄之犯意，
予以收受，並藏在口袋，而默示代劉禎標、劉珍受領為投票權
一定之行使等情。惟依原判決認定之事實，上訴人既未曾會晤劉
禎標、劉珍等人，而劉禎德收下賄賂亦未有機會轉知或轉交。
則原判決認定劉禎德有默示代劉禎標、劉珍受領為投票權一定
之行使，劉禎德究憑何權源代為收受賄賂，並允為投票權一定之
行使？其依據何在？又認定上訴人對於劉禎標、劉珍投票行賄
部分，已在交付階段，而非行求階段，其理由安在？上訴人對於
劉禎德投票行賄；對於劉禎標、劉珍投票行賄；對於無投票權
之一名劉禎德之姪女投票行賄，三者所犯罪名是否相同？如何併
予論罪？此攸關上訴人應成立之罪名，自應加以調查，明確認定
，並詳為論述說明，俾正確適用法律。原判決未予究明，即遽為
認定上訴人交付劉禎德賄賂二千元，由劉禎德默示代劉禎標、劉
珍受領為投票權一定之行使，而逕論以上訴人對於有投票權之
人，交付賄賂，而約其投票權為一定之行使罪，自有調查職責未
盡及判決理由欠備之可議。(2)劉禎德、羅千茹於警詢、檢察官訊
問及第一審；羅吉添於檢察官訊問及第一審似一致證述，上訴人
取出二千元係放置在劉禎德住處桌上，劉禎德並未收至口袋，即
為羅吉添自行由桌上取走，放入白色奠儀袋內，留供賄選證物等
情（見偵查卷第十五、十六、二二頁、第二七頁至第三０頁、第
一審卷第七二、七三、七九、八０、八五、八六、一０二、一０
三頁）。如果無訛，原判決採取劉禎德、羅千茹、羅吉添於警詢
、檢察官訊問及第一審之陳述（見原判決理由二、(一)），認定劉
禎德收下上訴人所交付二千元，並藏在口袋等情，其事實認定與
所憑之證據不相適合，核有判決理由矛盾之違誤。(3)原判決已認
定上訴人係以每位有投票權之人五百元之代價行賄，於理由中卻
說明劉禎德默示代劉禎標、劉珍受領一千五百元，而非各五百
元共計一千元（見原判決理由二、(四)第二七行至第二九行），亦
有判決理由矛盾之可議。(4)上訴人之妻弟傅興全有陪同上訴人前
去劉禎德住處交付金錢等情，上訴人於檢察官訊問時即已供明（
見偵查卷第五七頁），並經劉禎德、羅千茹、羅吉添、徐雄俊於
檢察官訊問時一致證述屬實（見偵查卷第三０頁至第三三頁、第
四九頁，按羅吉添僅誤認陪同上訴人前往者係上訴人之弟）。則
上訴人於警詢一度供述其係由徐雄俊而非傅興全陪同等情，是否
與事實相符，不無可疑。原判決遽以關於上訴人與傅興全有無一
起前往一節，上訴人於警詢所供與傅興全於原審所證有不符之情
，作為不予採取傅興全於原審所為證詞之理由，而未說明上訴人
與劉禎德、羅千茹、羅吉添、徐雄俊等人於檢察官訊問時所供或
所證上情，何以不能據以認定係傅興全陪同上訴人前往，難認無
判決理由不備之違誤。(二)有罪之判決書，應於理由內記載適用之
法律，刑事訴訟法第三百十條第七款定有明文。第一審判決併為
宣告上訴人褫奪公權三年，既未說明上訴人行為後九十四年二月
二日修正公布、九十五年七月一日施行之刑法第三十七條第二項
規定之比較適用，又未加以引用，而僅就應否宣告褫奪公權援引
修正前選罷法第九十八條第三項規定為據，致褫奪公權期間失其
法律依據，自屬於法有違。原判決未加糾正，仍予維持第一審關
於上訴人部分之科刑判決，亦屬違法。以上或係上訴意旨所指摘
，或為本院得依職權調查之事項，且原判決上開違誤，影響於事
實之確定，本院無從自為判決，應認原判決仍有撤銷發回更審之
原因。
據上論結，應依刑事訴訟法第三百九十七條、第四百零一條，判
決如主文。
中    華    民    國  九十七  年    五    月   三十   日
                      最高法院刑事第六庭
                          審判長法官  洪  清  江
                                法官  韓  金  秀
                                法官  陳  晴  教
                                法官  李  錦  樑
                                法官  陳  東  誥
      本件正本證明與原本無異
                                      書  記  官
中    華    民    國  九十七  年    六    月    九    日
                                                      K


司法院資訊處製作；財團法人民間司法改革基金會備份。
